臺灣高等法院刑事判決　　　　　　　　　　　　　 九十一年度交上訴字第九一號
　　上　訴　人
　　即　被　告　乙○○
　　選任辯護人　張豐祥
右上訴人因公共危險等案件，不服臺灣基隆地方法院九十一年度交易字第三號，中華
民國九十一年四月十九日第一審判決（起訴案號：臺灣基隆地方法院檢察署九十年度
偵字第四五四七號），提起上訴，本院判決如左：
    主    文
原判決關於過失傷害部分暨執行刑部分均撤銷。
乙○○因過失傷害人，處有期徒刑貳月，如易科罰金以佰元折算壹日。
其他上訴駁回。
第二項撤銷改判部分所處有期徒刑貳月與上訴駁回部分所處有期徒刑陸月及有期徒刑
壹年，應執行有期徒刑壹年陸月。
    事    實
一、乙○○於民國九十年十月三十一日夜間某時許，在基隆市○○○路某處路邊攤與
    其友人飲酒談天，至欲離開該地返回住處時，已處於酒後不能安全駕駛動力交通
    工具之狀態，詎乙○○明知酒精性飲料會導致反應遲鈍，酒後駕車有發生車禍之
    可能性，仍駕駛車牌號碼ＨＲ─八三六六號自用小客車，由基隆市○○○路經瑞
    芳往九份方向行駛。同日夜間十時四十八分許，行經臺北縣瑞芳鎮一０二．三縣
    道十一．八公里琉琅頭處，適有甲○○騎乘車號ＰＯＯ─二九五號機車搭載丙○○沿九份往瑞芳方向以時速五十公里超速行駛，乙○○本應注意汽車在未劃標線
    之道路，應靠右行駛及車輛行駛時，應遵守時速限制，在行經無號誌之交岔路口
    時，應減速慢行等一切車前狀況，且依當時情形亦無不能注意之情事，竟疏未注
    意，竟偏左行駛而與對向甲○○駕駛之上開機車發生碰撞，甲○○因而人車倒地
    並向前滑行，受有四肢多處擦傷之傷害；被搭載之丙○○則受有左手肘鷹嘴突粉
    碎性骨折、左足壓碎傷併開放性骨折及多處擦傷等傷害。乙○○於肇事後，不但
    未停車查看甲○○及丙○○是否受有傷害，反而加速駛離現場，至駛抵臺北縣瑞
    芳鎮○○路二十四號附近，因內心不安，於犯罪未被發覺前，向正於附近執行勤
    務之九份派出所員警承認肇事，自首過失傷害部分犯罪並接受裁判，嗣並經警測
    得其呼氣酒精濃度值達每公升０．二九毫克。
二、案經被害人甲○○、丙○○訴由臺北縣警察局瑞芳分局報請臺灣基隆地方法院檢
    察署檢察官偵查起訴。
    理   由
壹、上訴駁回部分（即酒醉駕車及肇事逃逸部分）：
一、訊據上訴人即被告乙○○固坦承飲酒後駕車，因疏未注意而與甲○○騎乘前揭車
    輛發生碰撞，發生碰撞後亦未停車查看等事實不諱，惟矢口否認有何肇事逃逸之
    犯行，辯稱：告訴人丙○○所受之傷害，應係告訴人甲○○人車倒地後，位於後
    座之丙○○腳被夾於機車下，並被機車向下拖行所致；又伊於二車交會時雖有聽
    到一聲擦撞聲，但因伊自後照鏡未見有人跌倒，是伊始未停車查看；再伊雖於當
    時未停車查看，然伊事後係主動向員警表明伊曾於前開路段肇事，是伊並未肇事
    逃逸云云。惟查：
（一）被告酒後駕車於被查獲約一小時後（即同日晚間十一時三十七分），為警施以
      酒精濃度測試時，其呼氣酒精濃度已達每公升０．二九毫克，有酒精測試值表
      及臺北縣警察局舉發違反道路交通管理事件通知單乙紙在卷可佐；且被告於測
      試及警詢過程中，確有腳步不穩及其多話等現象，有測試觀察紀錄表乙紙附卷
      可憑（見台北縣瑞芳分局刑事偵查卷），亦據酒測之員警黃建富證稱當時身上
      仍可聞到酒味等情（見偵查卷第二十二頁）；顯見被告飲用酒類後，顯已處於
      不能安全駕駛之狀態，實堪認定。
（二）次就有關肇事逃逸之部分按八十八年四月二十一日增訂之刑法第一百八十五條
      之四之肇事致人死傷逃逸罪之立法目的，乃為維護交通安全，增進參與交通駕
      駛人之人己行車安全等社會法益，促使當事人於交通事故發生時，俾參與整個
      交通事故過程皆應協助防止死傷之擴大，而能對被害人即時救護，以保護他人
      權益並維護社會公共安全，蓋如駕駛人於事故發生後，隨即駕車逃離現場，不
      僅使肇事責任鑑定徒增困難，更有可能致受傷之人喪失生命或求償無門。準此
      ，該罪之成立祇以行為人有駕駛動力交通工具肇事，致人死傷而逃逸之事實為
      已足，至行為人之肇事有否過失及被害人是否陷於無自救能力，均非所問，合
      先敘明。
（三）查上訴人即被告駕駛車輛與告訴人甲○○騎乘機車發生碰撞時，確曾發出聲響
      ，被告車輛之左側照後鏡亦因此次碰撞而完全斷裂，致與車體分離掉落地面，
      惟被告於肇事後並未停留現場查看救助，即行逃逸駛去等事實，已據告訴人甲○○及丙○○指述歷歷，並據證人即當日正於現場附近執行道路安全檢查勤務
      之員警周承坤、許躍鐘證稱：「我們先聽到車輛很快行駛的聲音，後又聽到很
      大的撞擊聲，因為那地方有點暗，所以當時還找不到被害人的機車」、「後來
      看到被害人，現場有一些散落物，有看到照後鏡的鏡子整面遺留在現場，我們
      即通知勤務中心查有後照鏡破裂的車輛」、「聽到撞擊聲之後，並沒有看到肇
      事車子放慢速度」等語（見偵查卷第三十八頁、第三十九頁）。另據被告於警
      訊時陳稱伊與被害人會車，伊車輛左照後鏡斷裂，伊當時以為只是碰到對方機
      車把手，被害人未跌倒，故未停車而駛離等語（見台北縣瑞芳分局刑事偵查卷
      十一月一日警訊筆錄），嗣於檢察初訊時則改稱：「伊有看到後照鏡，看他（
      即被害人）沒有跌倒，伊有放慢速度，伊是要開回去，但在途中被警察攔下來
      等語（見偵查卷第七頁），又於檢察官複訊時改稱伊見當時對方有車隊，恐下
      車被圍毆，故不敢停車而開車離去等語（見偵查卷第三十二頁），其反覆之供
      述，固有疑義，惟在此亦足見其已知悉其車有碰撞到機車之事，且肇事後其後
      照鏡既已掉落地面，如何再能從後照鏡看到被害人之有無跌倒等情；再者，據
      上開員警證人周承坤、許躍鐘於檢察官訊問時結稱：車禍當時該路段並無機車
      車隊經過，被害人人車倒地後，現場亦無其他車隊或機車騎士等（見偵查卷第
      三十九頁背面），是被告辯稱於後照鏡看到被害人沒有跌倒或肇事後因恐遭對
      方毆打，以致不敢下車云云，顯係卸責之詞，不足採言。
（四）另從卷附之現場及被害人車輛毀損等十五張照片以觀（見偵查卷第十五頁至第
      十九頁），被告車輛毀損情形極為嚴重，其擾流板、後照鏡均掉在地上，且當
      時撞擊車聲很大，已據告訴人及前揭證人周承坤等證述明確，是足證明被告應
      知當時已發生擦撞事故，而被告未停車亦未減速，且於四十分鐘後，始在距肇
      事現場三公里處之台北縣瑞芳鎮○○路三十四號附近，主動向值勤員警表示肇
      事等情，業經證人黃進富、張瑞容即當日於豎崎路附近執行巡邏勤務之九份派
      出所員警於偵查中及原審調查時證述明確（見偵查卷第二十一頁背面、第二十
      二頁、原審卷第四十二頁至四十五頁），且為被告所不否認，顯見被告碰撞當
      時既有聲響產生，撞擊後被告駕駛車輛復因此次撞擊致車身左側照後鏡完全斷
      裂，致有車禍肇事情節理應有所認識，實堪認定。再佐以被告於肇事離開現場
      後，竟於離現場三公里處之臺北縣瑞芳鎮○○路二十四號附近，主動向值勤員
      警表示肇事之情，益徵被告就其於前揭時、地駕車肇事乙節，早已有所認識，
      否則又何來向員警自首犯罪之舉？顯見被告肇事逃逸之犯行甚明。抑有進者，
      證人許躍鐘、周承坤於案發當時，適於案發地點不遠處設點臨檢乙節，迭據證
      人於偵查中及原審調查時結證屬實（見偵查卷第三十八頁背面、第三十九頁、
      原審卷第四十三頁背面），且為被告所明知，則被告果有救助傷患之意，亦可
      於員警許躍鐘、周承坤設站臨檢之處請求員警協助，詎其竟捨近求遠，大費周
      章遠至三公里之外之九份派出所報案，其行為顯然悖於常理，更何況，被告既
      已對肇事乙情有所認知，本即當停車查看，以確認有無人員傷亡之情形及傷亡
      人員之數目，並協力將傷患送醫救治，詎被告竟駕車揚長而去，是被告辯稱未
      肇事後逃逸云云，顯係事後卸責之詞，要無足採。至被告肇事逃逸後，雖旋於
      三公里之外向員警自首其駕車肇事之犯行並與員警折返現場處理，應係嗣後良
      心不安有以致之，惟被告主觀上既就駕駛動力交通工具肇事乙節有所認識，客
      觀上復有肇事後逃逸之行為，自不容被告以其事後業已自動報警承認肇事為由
      ，而解免其駕駛動力交通工具肇事後逃逸之罪責。
（五）綜上所述，被告所辯，無非飾卸之詞，委無足採。本件事證明確，其酒後不能
      安全駕駛動力交通工具而駕駛、及駕駛動力交通工具肇事後逃逸之犯行，洵堪
      認定。
二、核被告所為係犯刑法第一百八十五條之三之飲用酒類，不能安全駕駛動力交通工
    具而駕駛罪及刑法第一百八十五條之四之駕駛動力交通工具肇事後逃逸罪。被告
    上開二罪名間，犯意各別，行為互殊，應予分論併罰。原審認被告此二罪部分罪
    證明確，適用上開法條，並審酌被告明知酒後駕車在道路上行駛，對一般往來之
    公眾及駕駛人自身具有高度危險性，仍執意酒後駕車，既漠視自身安危，更枉顧
    公眾安全，其肇事後逃逸所生之危害，不僅使肇事責任鑑定徒增困難，更有可能
    致受傷之人喪失生命或求償無門等情。分別就服用酒類，不能安全駕駛動力交通
    工具而駕駛罪部分，量處有期徒刑陸月。就駕駛動力交通工具肇事，致人傷害而
    逃逸罪部分，量處有期徒刑壹年；經核並無不合，量刑亦稱妥適，被告上訴意旨
    以其酒後並非不能安全駕駛及否認有駕車逃逸情事而指摘原判決此二部分不當，
    為無理由。應予駁回。
貳、撤銷改判部分（即過失傷害部分）：
一、訊據上訴人即被告乙○○固坦承飲酒後駕車，因疏未注意而與甲○○騎乘前揭車
    輛發生碰撞，惟辯稱：告訴人丙○○所受之傷害，應係告訴人甲○○人車倒地後
    ，位於後座之丙○○腳被夾於機車下，並被機車向下拖行所致，且告訴人甲○○
    當時以五十公里超速騎駛亦有不當云云。經查：
（一）被告駕車肇事致告訴人甲○○、丙○○分別受有如事實欄所載傷害，除經告訴
      人等指述綦詳外，並有長庚紀念醫院九十年十一月一日診斷證明書、長庚紀念
      醫院九十年十一月十三日甲診醫字第九０二０六０號診斷證明書、道路交通事
      故調查報告表暨現場圖正本各乙紙及現場照片十五幀附卷足憑（見見台北縣瑞
      芳分局刑事偵查卷、及偵查卷第十四頁至第十九頁、第二十五頁）；再細稽卷
      附之道路交通事故調查表暨現場圖（見台北縣瑞芳分局刑事偵查卷），肇事地
      點雖未有分向限制線之劃置，及據現場製作該調查之員警黃建富亦證稱：「被
      告很靠近被害人車道」等語（見偵查卷第二十二頁），顯見車輛撞擊點確係位
      於告訴人甲○○騎乘前揭車輛所行經之車道上，且肇事地點之路況尚屬單純，
      客觀上並無何不能注意之情事，是本次車禍係被告駕駛上開汽車行經未劃設分
      向線之道路時，應注意能注意而不注意，未靠右行駛，而於會車時偏左行駛不
      當，致與告訴人甲○○之機車擦撞所致。臺灣省車輛行車事故覆議鑑定委員會
      亦同認「乙○○夜晚酒精濃度過量駕駛小客車，會車時偏左行駛不當，為肇事
      原因」，有臺灣省車輛行車事故覆議鑑定委員會九十一年八月十九日府覆鑑字
      第九一一五六六號函附之鑑定意見書乙件在卷可佐。
（二）又被告雖稱告訴人丙○○所受傷害應係甲○○人車倒地後，位於後座之丙○○
      腳被夾於機車下，並被機車向下拖行所致云云，然縱告訴人丙○○之前揭傷害
      非被告駕駛車輛直接撞擊至告訴人丙○○之患部所致，然若無被告駕駛車輛碰
      撞在先，當不致有告訴人甲○○騎乘機車人車倒地之結果，被搭載之告訴人丙○○亦不致因此受有前揭傷害，是告訴人丙○○所受傷害與被告侵入來車道之
      碰撞行為間具有相當因果關係，至為灼然。又告訴人甲○○於上開路段乘騎機
      車車速五十公里，已據告訴人甲○○於警訊時自承在卷（見台北縣瑞芳分局刑
      事偵查卷），其駕駛機車顯已超速該路段每小時四十公里之速限，此有該行駛
      車道之速限標誌附於本院卷可稽，依據道路交通安全規則第九十五條第一項規
      定：「汽車行駛未劃標線之道路，應靠右行駛，並應減速慢行外，並注意前方
      來車。」足認告訴人甲○○於夜間騎車行駛無分向線之道路及其限速路段，自
      應依其規定儘量靠右及減速或依限速行駛，顯見告訴人甲○○本身於此次肇事
      亦與有過失，至於臺灣省車輛行車事故覆議鑑定委員會九十一年十月八日府覆
      鑑字第九一一五六六─二號函附之鑑定意見書認為：「甲○○縱有超速行駛，
      惟與本案之肇事並無客觀上相當因果關係，僅屬違規行為」云云，尚與事實不
      盡相符，本院無從採為甲○○並無與過失之認定，從而被告之過失與告訴人甲○○之過失，同為本案過失傷害之原因，被告過失傷害罪責，自無從解免。又
      被告之過失行為與告訴人甲○○、丙○○之傷害之結果間，有相當因果關係。
      被告過失傷害犯行，堪資認定，依法應予論科。
二、核被告所為，係犯刑法第二百八十四條第一項之過失傷害人罪。被告以一過失行
    為，分別致告訴人甲○○、丙○○受傷，為想像競合犯，應依刑法第五十五條規
    定，從一重之過失傷害罪處斷。被告飲用酒類後駕車，因而分別致告訴人甲○○
    、丙○○受有前揭傷害，依法應負刑事責任，自應依道路交通管理處罰條例第八
    十六條第一項之規定，就其所犯過失傷害罪，加重其刑。又被告於犯罪未發覺前
    ，報警處理，主動向員警陳報其過失傷害部分之犯行，自首而接受裁判，業據證
    人黃進富即當日於豎崎路附近執行巡邏勤務之九份派出所員警於原審調查時結證
    屬實（原審卷第四十五頁），為對未發覺之罪自首並接受裁判，應依刑法第六十
    二條前段規定，就其所犯過失傷害罪，減輕其刑，並先加後減之。
三、原審就過失傷害部分予以論罪科刑固非無見，惟本件被告車行經未劃道路中心線
    路段，未靠右行駛，顯有過失，惟被害人甲○○駕駛機車於夜間行駛肇事路段超
    速行駛，以致發現被告車輛偏左，閃避不及，亦與有過失，原審未審酌及此，自
    有未洽，被告上訴執此指摘原判決此部分不當為有理由，自應由本院就過失傷害
    部分撤銷改判。爰審酌被告飲用過量酒精後駕車肇致告訴人丙○○所受之傷害，
    業經醫師判定為肢體輕度殘障，有中華民國身心障礙手冊影本乙紙附卷足佐，及
    告訴人甲○○於本件車禍與有過失、且被告與告訴人達成和解等一切情狀，量處
    有期徒刑貳月，如易科罰金以佰元折算壹日，以示懲儆。
、又原判決就過失傷害部分既經撤銷改判，原定執行刑部分，即屬無可維持，應併
    予撤銷，爰就撤銷改判部分所處有期刑貳月與上訴駁回部分所處有期徒刑陸月、
    壹年，定應執行有期徒刑壹年陸月。
據上論斷，應依刑事訴訟法第三百六十八條、第三百六十九條第一前段、第三百六十
四條、第二百九十九條第一項，道路交通管理處罰條例第八十六條第一項，刑法第二
百八十四條第一項前段、第五十五條、第六十二條前段、第五十一條第五款，罰金罰
鍰提高標準條例第一條前段、第二條，判決如主文。
本案經檢察官劉斐玲到庭執行職務。
中      華      民      國      九十一  年      十一    月      十二    日
                                臺灣高等法院刑事第十五庭
                                  審判長法  官  房  阿  生
                                        法  官  雷  元  結
                                        法  官  蔡  光  治
右正本證明與原本無異。
肇事逃逸部分如不服本判決應於收受送達後十日內向本院提出上訴書狀，其未敘述上
訴之理由者並得於提起上訴後十日內向本院補提理由書（均須按他造當事人之人數附
繕本）。
其他不得上訴。
                                        書記官  王  才  生
中      華      民     國    九十一    年      十一    月      十四    日
附錄：本案論罪科刑法條全文
刑法第一百八十五條之三：
服用毒品、麻醉藥品、酒類或其他相類之物，不能安全駕駛動力交通工具而駕駛者，
處一年以下有期徒刑、拘役或三萬元以下罰金。
刑法第一百八十五條之四
駕駛動力交通工具肇事，致人死傷而逃逸者，處六月以上五年以下有期徒刑。
刑法第二百八十四條第一項前段：
因過失傷害人者，處六月以下有期徒刑、拘役或五百元以下罰金。
道路交通管理處罰條例第八十六條第一項：
汽車駕駛人，無駕駛執照駕車、酒醉駕車、吸食毒品或迷幻藥駕車、行駛人行道或行
經行人穿越道不依規定讓行人優先通行，因而致人受傷或死亡，依法應負刑事責任者
，加重其刑至二分之一。
